【裁判字號】    99,訴,1489
【裁判日期】    991123
【裁判案由】    多元就業開發方案
【裁判全文】
臺北高等行政法院判決
                                      99年度訴字第1489號
                                     99年11月9日辯論終結
原      告  黃錦龍
            黃邱紅妹
被      告  行政院勞工委員會職業訓練局桃竹苗區就業服務中
            心
代  表  人  徐嘉珮（主任）
訴訟代理人  謝邦國
            郭潘宜美
            黃四村
上列當事人間多元就業開發方案事件，原告不服行政院勞工委員
會職業訓練局中華民國99年5 月17日職法字第0990170121號及00
00000000號訴願決定，提起行政訴訟，本院判決如下：
    主  文
原告之訴駁回。
訴訟費用由原告負擔。
    事實及理由
一、程序事項：
    本件原告黃邱紅妹經合法通知，未於言詞辯論期日到場，核
    無行政訴訟法第218 條準用民事訴訟法第386 條所列各款情
    形，爰併準用民事訴訟法第385 條第1 項前段規定，依被告
    聲請，由其一造辯論而為判決。
二、事實概要：
１、第三人新竹縣再就業人力開發促進會（以下簡稱促進會）提
    案經被告核定執行民國（下同）96年度多元就業開發方案－
    新竹區「居家綜合服務中心」規劃案（經濟型）計畫及97年
    度多元就業開發方案－新竹區「居家綜合服務中心」規劃案
    （經濟型）計畫（以下分別簡稱96年度新竹居家服務計畫及
    97年度新竹居家服務計畫）。
２、原告黃錦龍參與上開97年度計畫的業務推廣工作，期間自97
    年3 月14日起至97年12月31日止，並領取工作津貼計新台幣
    （下同）168,000 元。原告黃邱紅妹則參與上開96年度及97
    年度計畫的業務推廣工作，期間自96年9 月11日起至97年12
    月31日止，領取工作津貼計276,000 元。
３、被告審查結果，認為前開上工期間，原告黃錦龍係用人單位
    促進會的理事，原告黃邱紅妹係原告黃錦龍的配偶，依多元
    就業開發方案（以下簡稱就業方案）第6 點第2 款「用人單
    位之……理監事……，及其配偶……，不得為本方案同一用
    人單位之進用人員」規定，原告二人並不符就業方案進用人
    員的資格，對原告黃錦龍作成98年11月11日桃就二字第0980
    033127號函：「撤銷本中心97年3 月13日桃就二字第097000
    5372號函核定臺端參與新竹縣再就業人力開發促進會「97年
    度多元就業開發方案－新竹區『居家綜和服務中心』規畫案
    」（經濟型第2 年）派工之行政處分，並同時撤銷本中心97
    年3 月至12月份核發臺端進用人員工作津貼新臺幣16萬8,00
    0 元之行政處分，詳如說明，請查照」之處分；以及對原告
    黃邱紅妹作成98年11月11日桃就二字第0980033121號函：「
    撤銷本中心96年9 月7 日桃就二字第0960016179號函核定臺
    端參與新竹縣再就業人力開發促進會「96年度多元就業開發
    方案－新竹區『居家綜和服務中心』規畫案」（經濟型第1
    年）及96年12月21日桃就二字第0960023291號函核定臺端參
    與新竹縣再就業人力促進會「97年度多元就業開發方案－新
    竹區『居家綜和服務中心』規畫案」（經濟型第2 年）派工
    之行政處分，並同時撤銷本中心96年9 月至97年12月份核發
    臺端進用人員工作津貼新臺幣27萬6,000 元之行政處分，詳
    如說明，請查照」之處分（關於上開98年11月11日桃就二字
    第09800331 27 號函之處分及98年11月11日桃就二字第0980
    033121號函之處分，以下簡稱為原處分）。原告二人不服，
    提起訴願均經決定駁回後，提起本件行政訴訟。
三、原告主張：
１、原告黃錦龍、黃邱紅妹係配偶關係，為社會低層中高齡弱勢
    者，因子女經商失敗，為求生存接受政府為降低失業率所規
    劃多元方案救助性工作，原告黃錦龍為生活及妻子就業，請
    辭促進會的理事一職，因促進會承辦人為無薪志工，不諳人
    民團體法規定而未依人民團體法處理會務，將理監會議紀錄
    呈報新竹縣政府核備，所以原告黃錦龍在簽意願書時，已請
    辭理事之職，承辦會務人員的行為不是原告黃錦龍的故意行
    為。
２、業務承辦人一再以縣府的理監事名冊為承辦依據，更質疑促
    進會組織不符民間團體立案規定，若如此，3 年來承辦人員
    及各級主管是如何監督管理輔導就業工作，整個就業服務體
    制，是否因少數承辨人員及上級督導人員失職破壞怠盡並造
    成民怨。本件促進會承辦人、就服計劃管理員、管理考核人
    員及各級主管未盡職責，雙方皆有過失，錯不在原告，不應
    由善意第三人接受懲罰。原告二人在工作上的付出，以每人
    每日800 元的工作津貼，需付出多少勞力，才能換回在原告
    眼中天文數字的追繳金額。
３、原告黃錦龍請辭促進會理事一職後，促進會承辨人員未向縣
    府辨理變更理事遞補手續，錯不在原告，促進會承辦人員為
    無薪志工，多年來只知呈報每年度大會資料，從未呈報理監
    會議紀錄，承辦人不諳法令，縣府也未曾追究，促進會志工
    不知，非故意行為。原告黃錦龍96年8 月請辭理事後，在97
    年多元計畫書內，應可查到已變更後新的理監事名冊，被告
    及職訓局有協會資料可查，足以證明原告黃錦龍已辭理事，
    原告二人是無辜的第三者。
４、原告有付出勞力，請被告網開一面。原告黃錦龍向促進會表
    示辭掉理事一職，但有無受理原告也不知道。被告應先查原
    告黃錦龍理事身分，事前就叫原告黃錦龍不要上班，不應在
    原告黃錦龍上班付出勞力後，才追繳。
５、為此提起撤銷訴訟，聲明求為判決：撤銷訴願決定及原處分
    ，訴訟費用由被告負擔。
四、被告抗辯：
１、依就業方案第6 點規定「……用人單位之……理監事……，
    及其配偶、三親等內血親、姻親，不得為本方案同一用人單
    位之進用人員。但其配偶、三親等內血親、姻親如符合條件
    ，且有意願參加本方案該用人單位之失業者數量不足，得由
    公立就業服務中心辦理專案推介，並報本會職業訓練局備查
    」第20點規定「如涉及進用不符資格人員及溢領、冒領工作
    津貼或有不當得利等情形經查屬實者，本會職業訓練局所屬
    公立就業服務機構、各部會及直轄市或縣（市）政府應追繳
    其補助款，並依法處理」。
２、又人民團體法第23條第1 項第2 款規定「人民團體理事、監
    事有左列情事之一者，應即解任，其缺額由候補理事、候補
    監事分別依次遞補：……。二、因故辭職經理事會或監事會
    決議通過者」第54條規定「人民團體經核准立案後，其章程
    、選任職員簡歷冊或負責人名冊如有異動，應於30日內報請
    主管機關核備」督導各級人民團體實施辦法第4 條規定「人
    民團體應建立會員（會員代表）會籍資料，隨時辦理異動登
    記，並由理事會於召開會員（會員代表）大會15日前審定會
    員（會員代表）資格，造具名冊，報請主管機關備查。」第
    5 條第1 項至第3 項規定「人民團體應於召開會員（會員代
    表）大會15日前，或召開理事會議、監事會議、理事監事聯
    席會議7 日前，將會議種類、時間、地點連同議程通知各應
    出席人員並報請主管機關及目的事業主管機關備查。」「會
    員（會員代表）大會會議紀錄……於閉會後30日內，報請主
    管機關及目的事業主管機關備查。」「……理事監事聯席會
    議之決議應報請主管機關或目的事業主管機關核辦者，須檢
    附會議紀錄分別專案處理……」人民團體選舉罷免辦法第43
    條規定「人民團體之選舉或罷免，在結果揭曉後30日內，應
    由各該團體造具當選人簡歷冊或被罷免人名冊報請主管機關
    核備」第44條規定「人民團體之理事長、常務理事、常務監
    事或理事、監事之辭職應以書面提出，並分別經由理事會或
    監事會之決議，准其辭職，並於會員（會員代表）大會舉行
    時提出報告。」。而按行政程序法第117 條規定「違法行政
    處分於法定救濟期間經過後，原處分機關得依職權為全部或
    一部之撤銷；其上級機關亦得為之。但有下列各款情形之一
    者，不得撤銷：一、撤銷對公益有重大危害者。二、受益人
    無第119 條所列信賴不值得保護之情形，而信賴授予利益之
    行政處分，其信賴利益顯然大於撤銷所欲維護之公益者。」
    第119 條規定「受益人有下列各款情形之一者，其信賴不值
    得保護：一、以詐欺、脅迫或賄賂方法，使行政機關作成行
    政處分者。二、對重要事項提供不正確資料或為不完全陳述
    ，致使行政機關依該資料或陳述而作成行政處分者。三、明
    知行政處分違法或因重大過失而不知者。」
３、本件原告黃邱紅妹（理事黃錦龍之妻）參與96、97年該計畫
    的業務推廣工作，自96年9 月11日起上工至97年12月31日止
    ，並領取工作津貼計新台幣（下同）276,000 元。原告黃錦
    龍亦參與該計畫，於97年3 月14日起上工至97年12月31日止
    ，並領取工作津貼計168,000 元。被告於98年5 月14日接獲
    民眾檢舉信函檢舉原告協會利用社區資源人頭戶詐領政府補
    助後，遂於98年5 月19日函請主管機關新竹縣政府提供促進
    會歷任理監事名單，依新竹縣政府提供之促進會報備之96、
    97、98年度理監事名單及相關資料，發現該促進會在96年1
    月31日向新竹縣政府函報第2 屆第1 次會員大會會議紀錄後
    ，一直到98年1 月16日、98年5 月18日始函報98年度第2 屆
    第3 次會員大會紀錄及第2 屆第7 次理監事會議相關資料，
    並無原告黃錦龍合於人民團體選舉罷免辦法第44條規定通過
    理監事之辭職書面，及促進會已依人民團體法第23條第1 項
    第2 款、第54條第1 項規定、督導各級人民團體實施辦法第
    4 條及第5 條等規定，函報新竹縣政府核備96年及97年理監
    事請辭解任之理監事會會議決議等資料。
４、再依促進會98年1 月11日之98年度第2 屆第3 次會員大會會
    議決議紀錄十一、臨時動議：補選理事會作業說明：本會因
    推動多元方案工作，勞委會有規定，多元上工人員不能為理
    監事三親等內之親屬，因此本屆大會理監事有遞補新任人選
    問題，為符合法令，超過三分之一理監事缺額需補選，大會
    決議補選，顯然原告黃錦龍並未如所稱已於上工期間請辭理
    事職務，依就業方案第6 點第2 款規定，原告二人均不得為
    就業方案進用人員。
５、依誠信原則，原告黃錦龍在97年3 月14日簽署參與就業方案
    意願書，內容包括「本人目前未擔任用人單位組織之理監事
    或相關領導幹部」等事項，原告黃錦龍對重要事項提供不正
    確資料，致被告依該資料作成核定原告黃錦龍及其配偶黃邱
    紅妹的派工行政處分，顯有行政程序法第119 條第2 款所列
    信賴利益不值得保護情形。被告依就業方案第20點及行政程
    序法第117 條規定，撤銷對原告黃錦龍的遞補派工函及所核
    發的工作津貼168,000 元；及撤銷對原告黃邱紅妹的遞補派
    工函、核定派工函、所核發工作津貼276,000 元，並無不合
    。
６、原告黃錦龍申請進用時，具理事身分，又未依人民團體法規
    定辭去理事職務，依新竹縣政府資料並未顯示原告有請辭理
    事，所以在就業方案執行過程中，原告黃錦龍還是理事，依
    法應追繳工作津貼。原告黃錦龍在97年3 月14日核定進用時
    ，具理事身分，仍簽意願書，表明非理事身分，顯是非本於
    誠信的簽署，信賴不值保護。
７、聲明求為判決：原告之訴駁回，訴訟費用由原告負擔。
五、本院的判斷：
１、行政機關依專業職能分工所行使職權的範圍，為管轄權。作
    成行政處分的機關必須屬於在地域管轄及事務管轄上之有權
    官署。參之行政院勞工委員會為建構民間團體與政府部門間
    促進就業之合作夥伴關係，透過促進地方發展，提升社會福
    祉之計畫，創造失業者在地就業機會，所訂定之就業方案第
    13點規定「用人單位應依本會規定格式製作計畫書，並備齊
    文件，依下列規定提出申請：……（二）其他民間團體之計
    畫，向其轄區之本會職業訓練局所屬公立就業服務中心提出
    申請」、第4 點「用人單位進用失業者應由公立就業服務機
    構推介。……前項經公立就業服務機構推介，由用人單位錄
    取進用之失業者，公立就業服務機構應予核對建檔，並同意
    開始工作日期」及第20點「如涉及進用不符資格人員及溢領
    、冒領工作津貼或有不當得利等情形經查屬實者，本會職業
    訓練局所屬公立就業服務機構、各部會及直轄市或縣（市）
    政府應追繳其補助款，並依法處理」之規定，被告對本案自
    有管轄權。而原告二人係依就業方案經被告推介由用人單位
    促進會進用，由被告核定派工並接受工作津貼補助之人，被
    告以原告二人為撤銷派工及核發津貼行政處分之相對人，亦
    屬有據。
２、查就業方案係政府基於公法救助目的辦理之短期就業輔導措
    施。就業方案第6 點第2 款明定「用人單位之……理監事…
    …，及其配偶……，不得為本方案同一用人單位之進用人員
    」，第20點並規定「如涉及進用不符資格人員及溢領、冒領
    工作津貼或有不當得利等情形經查屬實者，本會職業訓練局
    所屬公立就業服務機構、各部會及直轄市或縣（市）政府應
    追繳其補助款，並依法處理」。再「用人單位按月檢送用人
    費用（派工及經費印領清冊、勞健保費印領清冊）及其他費
    用之原始憑證或表冊向公立就業服務機構辦理經費請領及核
    銷事宜」、「用人單位應於每月十日前將月之工作津貼以金
    融轉帳方式發給進用人員」、「用人單位遴用資格不符人員
    經查證屬實者，應立即終止進用」，此見行政院勞工委員會
    所頒修之多元就業開發方案民間團體計畫作業手冊第70點、
    第45點、第41點規定甚明。而「人民團體理事、監事之任期
    不得超過四年，除法律另有規定或章程另有限制外，連選得
    連任。……」、「人民團體理事、監事有左列情事之一者，
    應即解任，……二、因故辭職經理事會或監事會決議通過者
    。……」、「人民團體之理事長、常務理事、常務監事或理
    事、監事之辭職應以書面提出，並分別經由理事會或監事會
    之決議，准其辭職，並於會員（會員代表）大會舉行時提出
    報告。……」亦係人民團體法第20條、第23條，人民團體法
    第66條授權訂定之人民團體選舉罷免辦法第44條第1 項所明
    定。
３、本件原告黃錦龍參與被告核定執行的97年度新竹居家服務計
    畫的業務推廣工作，期間自97年3 月14日至97年12月31日，
    領取工作津貼計168,000 元；原告黃邱紅妹參與被告核定執
    行的96年度及97年度新竹居家服務計畫的業務推廣工作，期
    間自96年9 月11日至97年12月31日，領取工作津貼計276,00
    0 元乙節，有薪資表、用人管理子系統電腦列印資料、進用
    人員資料表、被告96年12月7 日桃就二字第0960022070號關
    於97年度新竹居家服務計畫的錄案備查函、第44次審查結果
    核定表、就業方案計畫申請表、留用輔導就業人員名冊、新
    竹縣政府立案證明書、被告96年2 月5 日桃就二字第096000
    2464號關於96年度新竹居家服務計畫的錄案備查函、第15次
    審查結果核定表、就業方案計畫申請表、被告97年3 月13日
    桃就二字第0970005372號准由原告黃錦龍遞補的核定派工函
    、被告96年9 月7 日桃就二字第0960016179號准由原告黃邱
    紅妹遞補的核定派工函、96年12月21日桃就二字第09600232
    91號錄取原告黃邱紅妹為延用人員的核定派工函、用人名冊
    明細表附於原處分卷可稽，而原告二人為配偶關係，均為用
    人單位促進會的會員，原告黃錦龍並於96年2 月22日當選促
    進會理事，復有原告二人身分證影本以及促進會於96年間報
    請新竹縣政府備查所檢送之促進會第二屆選任理事、監事簡
    歷冊附於原處分卷第185 頁可憑，並為兩造所不爭執。此外
    ，用人單位即促進會之章程第15條亦規定「本會置理事9 人
    、監事3 人……」第20條規定「理事、監事均為無給職，任
    期三年……」第21條規定「理事、監事有左列情事之一者，
    應即解任，……二、因故辭職經理事會或監事會決議通過者
    。……」（見原處分卷第76至82頁促進會之章程），足見96
    年9 月11日至97年12月31日期間，尚在原告黃錦龍擔任促進
    會理事的任期內。再依本案全卷資料，未有原告黃錦龍請辭
    理事的書面，且自96年7 月（原告黃錦龍主張請辭理事的時
    間）至98年1 月11日促進會的98年度會員大員補選理監事期
    間，亦未見促進會因原告黃錦龍請辭理事而召開之理監事會
    議及其決議通過的相關會議紀錄，甚至促進會於98年1 月11
    日召開的98年度會員大會，尚記載「因推動多元方案工作，
    勞委會規定多元上工人員不能為理監事三等親內親屬，因此
    本屆大會理監有遞補新任人選問題，為附合法令，超過3 分
    之1 理監事缺額需補選，大會決議補選，……通過立即改選
    ……原任理事：……黃錦龍……」等語（見原處分卷第287
    、289 頁），益見原告黃錦龍自96年擔任用人單位促進會的
    理事起，至少在98年1 月11日前，其理事職務未並解任，本
    案事實，足堪認定。至原告主張其已於96年7 月辭去理事職
    務，以及用人單位促進會於事後之98年12月3 日出具98字第
    98120302號函表示證明原告黃錦龍已於96年7 月3 日請辭常
    務理事職務，無法改變原告黃錦龍在98年1 月11日前，其理
    事職務並未解任之事實，不足為有利原告之認定，原告表示
    其符合就業方案進用人員資格，並不足取。
六、綜上所述，原告黃錦龍在97年3 月14日至97年12月31日期間
    及原告黃邱紅妹在96年9 月11日至97年12月31日期間，均不
    符合就業方案進用人員資格，卻經被告核定派工而為用人單
    位促進會進用，並接受被告核發的工作津貼，被告接獲檢舉
    經審查結果撤銷派工及核發工作津貼的行政處分，於法有據
    。原告所訴各節均無可採，原處分並無違誤，而訴願決定遞
    予維持，亦無不合。原告起訴請求撤銷原處分及訴願決定，
    為無理由，應予駁回。
七、本案事證已明確，兩造其餘攻擊及防禦方法，均與本件判決
    結果不生影響，爰不一一論駁，併予敘明。
八、結論，本件原告之訴為無理由，依行政訴訟法第98條第1項
    前段、第104 條，民事訴訟法第85條第1 項前段，判決如主
    文。
中    華    民    國    99    年    11    月    23    日
                  臺北高等行政法院第一庭
                              審判長法  官  王立杰
                                    法  官  許麗華
                                    法  官  楊得君
上為正本係照原本作成。
如不服本判決，應於送達後20日內，向本院提出上訴狀並表明上
訴理由，如於本判決宣示後送達前提起上訴者，應於判決送達後
20日內補提上訴理由書（須按他造人數附繕本）。
中    華    民    國    99    年    11    月    23    日
                                    書記官  陳清容

司法院資訊處製作；財團法人民間司法改革基金會備份。
